【裁判字號】    95,選上訴,489
【裁判日期】    950727
【裁判案由】    賄選
【裁判全文】
臺灣高等法院臺南分院刑事判決       95年度選上訴字第489號
上  訴  人  臺灣雲林地方法院檢察署檢察官
被      告  戊○○
選任辯護人  張蓁騏律師
            張雯峰律師
            奚淑芳律師
被      告  丁○○
選任辯護人  林金陽律師
被      告  乙○○
被      告  己○○
被      告  丙○○
被      告  甲○○
上列上訴人因被告賄選案件，不服臺灣雲林地方法院94年度選訴
字第5號中華民國95年4月10日第一審判決（起訴案號：臺灣雲林
地方法院檢察署94年度選偵字第6號、第9號），提起上訴，本院
判決如下：
    主  文
上訴駁回。
    理  由
一、公訴意旨略以：被告戊○○係現任雲林縣莿桐鄉鄉民代表，
    為圖當選下屆雲林縣莿桐鄉鄉長，竟與其配偶被告乙○○、
    其父被告己○○及莿桐鄉四合村村長被告丁○○，共同基於
    賄選之概括犯意聯絡，連續於民國（下同）94年6月至9月間
    ，多次前往雲林縣莿桐鄉四合村鄰長林下、林茂南、莊清海
    、林金融、黃元展、林清泉、蔡進源（以上7人均經檢察官
    另依職權為不起訴處分）、被告丙○○、被告甲○○等人住
    處，交付價值新臺幣（下同）300元之船哥牌咖啡禮盒1盒（
    內含二合一咖啡、三合一咖啡及咖啡蛋捲各1小盒），請求
    上開鄰長支持被告戊○○參選下屆莿桐鄉鄉長，被告戊○○
    、乙○○、己○○另亦交付上開咖啡禮盒1盒予被告丁○○
    ，並請其支持戊○○參選下屆莿桐鄉鄉長。嗣於94年10月5
    日，經臺灣雲林地方法院檢察署檢察官指揮法務部調查局雲
    林縣調查站及雲林縣警察局斗六分局人員持搜索票至上開人
    員住處搜索結果，在被告丁○○住處扣得船哥牌二合一咖啡
    禮盒外包裝盒及咖啡包11包、在林清泉住處扣得船哥牌咖啡
    禮盒包裝紙袋1只、在被告丙○○住處扣得船哥牌二合一咖
    啡禮盒1盒、船哥牌三合一禮盒外包裝盒及咖啡包14包、戊○○名片共30張、在林下住處扣得船哥牌二合一咖啡1盒、
    已開封船哥牌三合一咖啡20包、已開封咖啡蛋捲1包、在林
    金融住處扣得船哥牌二合一、三合一咖啡各1盒、在黃元展
    住處扣得船哥牌二合一、三合一咖啡各1盒、在莊清海住處
    扣得船哥牌咖啡禮盒空盒、在被告甲○○住處扣得船哥牌咖
    啡禮盒1盒、在林茂南住處扣得船哥牌二合一、三合一咖啡
    各1 盒、戊○○宣傳名片1張。因認被告戊○○、乙○○、
    己○○係犯（修正前）公職人員選舉罷免法第90條之1第1項
    之對有投票權人交付賄賂罪嫌；被告丁○○係犯（修正前）
    公職人員選舉罷免法第90條之1第1項之對有投票權人交付賄
    賂及刑法第143條第1項之有投票權人收受賄賂等罪嫌；被告
    甲○○及丙○○係犯刑法第143條第1項之有投票權人收受賄
    賂罪嫌。
二、按犯罪事實應依證據認定之，無證據不得認定犯罪事實；又
    不能證明被告犯罪者，應諭知無罪之判決，刑事訴訟法第15
    4條第2項、第301條第1項分別定有明文。而認定犯罪事實所
    憑之證據，雖不以直接證據為限，間接證據亦包括在內，然
    無論直接或間接證據，其為訴訟上之證明，須於通常一般之
    人均不致有所懷疑，而得確信其為真實之程度者，始得據為
    有罪之認定，倘其證明尚未達到此一程度，而有合理之懷疑
    存在，致使無從形成有罪之確信，依據罪疑唯輕、罪疑為有
    利被告之原則，即不得遽為不利被告之認定，最高法院76
    年臺上字第4986號判例參照。次按刑事訴訟法第161條已於
    91 年2月8日修正公布，其第1項規定：檢察官就被告犯罪事
    實，應負舉證責任，並指出證明之方法。因此，檢察官對於
    起訴之犯罪事實，應負提出證據及說服之實質舉證責任。倘
    其所提出之證據，不足為被告有罪之積極證明，或其指出證
    明之方法，無從說服法院以形成被告有罪之心證，基於無罪
    推定之原則，自應為被告無罪判決，最高法院92年臺上字第
    128號亦有判例可參。復按公職人員選舉罷免法第90條之1第
    1項之賄選罪係以對於有投票權之人，行求期約或交付賄賂
    或其他不正利益，而約其不行使投票權或為一定之行使為構
    成要件。亦即須視行為人主觀上是否具有行賄之犯意，而約
    使有投票權人為投票權一定之行使或不行使；客觀上行為人
    所行求期約或交付之賄賂或不正利益是否可認係約使投票權
    人為投票權之一定行使或不行使之對價；以及所行求、期約
    、交付之對象是否為有投票權人而定。上開對價關係，在於
    行賄者之一方，係認知其所行求、期約或交付之意思表示，
    乃為約使有投票權人為投票權一定之行使或不行使；在受賄
    者之一方，亦應認知行賄者對其所行求、期約或交付之意思
    表示，乃為約使其為投票權一定之行使或不行使。且對有投
    票權人交付之財物或不正利益，並不以金錢之多寡為絕對標
    準，而應綜合社會價值觀念、授受雙方之認知及其他客觀情
    事而為判斷。最高法院92年臺上字第893號判例亦可資參照
    。
三、公訴人認為被告戊○○等人涉犯公職人員選舉罷免法第90條
    之1第1項投票行賄罪及刑法第143條第1項投票受賄罪等罪嫌
    ，無非係以下列證據為其主要論據：(一)被告戊○○及乙○○
    坦承交付被告丁○○及上開四合村鄰長咖啡禮盒。(二)被告丁○○坦承在其家中為警查獲船哥牌二合一咖啡禮盒外包裝盒
    及咖啡包11包，及曾與被告戊○○、乙○○、己○○拜訪莿
    桐鄉四合村數位鄰長，並致贈禮物。(三)被告己○○坦承曾與
    被告戊○○、乙○○、丁○○乘車拜訪各鄰鄰長。(四)被告丁○○陳稱：戊○○係於93年間即對外表示要參選下屆莿桐鄉
    鄉長等語，則被告戊○○、乙○○、己○○及丁○○共同前
    往各鄰長住處致贈咖啡禮盒，難謂無賄選之犯意。(五)被告戊○○已供述：在被告丁○○住處所查獲之咖啡禮盒為其所贈
    送；被告乙○○供述：被告丁○○、己○○與被告戊○○及
    其共同前往拜訪各鄰長時，均有進入鄰長住處坐，知悉戊○○所送之禮品為咖啡禮盒。(六)被告己○○與被告戊○○、乙○○、丁○○同車前往拜訪各鄰長，且拜訪徵詢鄰長意見為
    其所建議，有些鄰長也會出來打招呼，被告己○○應知悉被
    告戊○○、乙○○等人有贈送鄰長禮盒。(七)在被告丙○○及
    甲○○住處查獲之咖啡禮盒之批號、有效日期與其他鄰長住
    處被查獲者相同，顯為戊○○所贈送。(八)鄰長林下、林茂南
    、莊清海、林金融、黃元展、林清泉、蔡進源等人均承認收
    受被告戊○○等人贈送之咖啡禮盒。(九)在被告丁○○住處扣
    得船哥牌二合一咖啡禮盒外包裝盒及咖啡包11包、在林清泉
    住處扣得船哥牌咖啡禮盒包裝紙袋1只、在被告丙○○住處
    扣得船哥牌二合一咖啡禮盒1盒、船哥牌三合一禮盒外包裝
    盒及咖啡包14包、戊○○名片共30張、在林下住處扣得船哥
    牌二合一咖啡1盒、已開封船哥牌三合一咖啡20包、已開封
    咖啡蛋捲1包、在林金融住處扣得船哥牌二合一、三合一咖
    啡各1盒、在黃元展住處扣得船哥牌二合一、三合一咖啡各1
    盒、在莊清海住處扣得船哥牌咖啡禮盒空盒、在被告甲○○
    住處扣得船哥牌咖啡禮盒1盒、在林茂南住處扣得船哥牌二
    合一、三合一咖啡各1盒、戊○○宣傳名片1張等扣案之物可
    佐。
四、訊據被告戊○○及乙○○均坦承被告戊○○為現任莿桐鄉鄉
    民代表，於94年6、7月端午節間，共同前往莿桐鄉四合村鄰
    長林下、林茂南、莊清海、林金融、黃元展、林清泉、蔡進
    源、丙○○及甲○○等住處，交付價值約300元之船哥咖啡
    禮盒各1盒，內含二合一即溶咖啡、三合一即溶咖啡及咖啡
    蛋捲各1小盒，被告戊○○、乙○○亦交付上開咖啡禮盒1盒
    予被告丁○○，嗣為警調人員於94年10月5日在上開丁○○
    住處扣得咖啡禮盒外包裝盒及咖啡包11包、在林清泉住處扣
    得咖啡禮盒包裝紙袋1只、在丙○○住處扣得二合一即溶咖
    啡1盒、三合一即溶咖啡外包裝盒及咖啡包14包、戊○○名
    片共30張、在林下住處扣得二合一即溶咖啡1盒、已開封三
    合一即溶咖啡12包（公訴人誤載為20包）、已開封咖啡蛋捲
    1包、在林金融住處扣得二合一、三合一即溶咖啡各1盒、在
    黃元展住處扣得二合一、三合一即溶咖啡各1盒、在莊清海
    住處扣得咖啡禮盒空盒、在甲○○住處扣得咖啡禮盒1盒、
    在林茂南住處扣得二合一、三合一即溶咖啡各1盒、戊○○
    宣傳名片1張等物等事實。另被告己○○亦坦承曾有1晚與被
    告戊○○、乙○○、丁○○共乘乙○○所駕駛之車輛前往四
    合村鄰長住處拜訪之事實。被告丁○○坦承其擔任四合村之
    村長，曾有1晚受被告戊○○之邀，與被告戊○○、乙○○
    、己○○前往四合村鄰長住處拜訪，並於94年10月5日在其
    住處為警調人員查獲船哥牌咖啡禮盒1盒等事實。被告丙○○坦承於94年10月5日為警調人員在其住處查獲二合一即溶
    咖啡1盒、三合一即溶咖啡外包裝盒及咖啡包14包、戊○○
    名片30張之事實。被告甲○○亦坦承於94年10月5日為警調
    人員在其住處查獲船哥牌咖啡禮盒1盒之事實。惟被告戊○○、乙○○、己○○及丁○○等人均堅決否認有投票行賄罪
    犯行；被告丁○○、丙○○及甲○○亦堅決否認有投票收受
    賄賂罪犯行。被告戊○○辯稱：「我是在94年端午節過後，
    分2個晚上，正式去拜訪本村四合村的村、鄰長，當時尚未
    登記參選，是出於禮貌性的拜訪，看這些長輩是否可以給我
    建議，做個支持度的調查，贈送咖啡禮盒只是尊重、禮貌性
    表示的意思，禮盒上也沒有貼任何名片或文宣，主觀上並無
    賄選的意思」等語。被告乙○○亦辯稱：「當時尚未登記參
    選，拜訪鄰長只是做個支持度的調查而已，咖啡禮盒只是伴
    手禮，並不是出於賄選的意思」等語。被告己○○辯稱：「
    我當時腳痛，只是坐在車上休息，沒有下車，並不知道有贈
    送咖啡禮盒」等語。被告丁○○辯稱：「我只陪戊○○、乙○○拜訪四合村的鄰長1晚，不知道戊○○有帶咖啡禮盒，
    且拜訪的時間還早，並沒有賄選的意思，另在我家中查獲的
    咖啡禮盒並不是我收下的，可能是我家人收的」等語。被告
    丙○○辯稱：「別人送禮盒來時，我不在家，我孫子說警察
    查獲的禮盒是斗六的人家給的」等語。被告甲○○則辯稱：
    「人家拿禮盒來時，我不在家，我問我太太，她說她也不知
    道誰拿來的，那是好幾個月的事情了」等語。
五、經查：
  (一)雲林縣莿桐鄉第15屆鄉長選舉，投票日為94年12月3 日，而
    被告戊○○係於94年10月1 日登記為該鄉鄉長候選人，已據
    被告戊○○供述在卷，並有該鄉第15屆鄉長選舉候選人申請
    登記簽到簿1紙在卷可憑（見原審卷第215頁）。又被告丁○○於94年間擔任莿桐鄉四合村之村長；被告丙○○、甲○○
    、證人林清泉、林下、林金融、黃元展、莊清海、林茂南等
    人於94年間莿桐鄉第15屆鄉長選舉時，均擔任莿桐鄉四合村
    之鄰長多年，業經被告丁○○、丙○○、甲○○及證人林清
    泉、林下、林金融、黃元展、莊清海、林茂南等人供述及證
    述在卷，均具有該鄉鄉長選舉之投票權，此部分堪予認定。
  (二)又本件經檢察官指揮警調人員於94年10月5 日，在四合村村
    長丁○○住處所查獲之船哥牌二合一即溶咖啡外包裝盒及咖
    啡包11包、在鄰長林清泉住處查獲之船哥牌咖啡禮盒包裝紙
    袋1只、在鄰長丙○○住處查獲之船哥牌二合一即溶咖啡1盒
    、船哥牌三合一即溶咖啡外包裝盒及咖啡包14包、在鄰長林
    下住處所查獲之船哥牌二合一即溶咖啡1 盒、已開封船哥牌
    三合一即溶咖啡1盒12包、已開封咖啡蛋捲1盒（含咖啡禮盒
    外包裝盒及紙袋1 個）、在鄰長林金融住處查獲之船哥牌二
    合一、三合一即溶咖啡各1 盒、在鄰長黃元展住處查獲之船
    哥牌二合一、三合一即溶咖啡各1 盒、在鄰長莊清海住處查
    獲之船哥牌二合一即溶咖啡空盒1 盒、在鄰長甲○○住處查
    獲之船哥牌咖啡禮盒1 盒（內含二合一、三合一即溶咖啡及
    咖啡蛋捲各1 盒，均未開封）、在鄰長林茂南住處查獲之船
    哥牌二合一、三合一即溶咖啡各1盒等物，有原審94年度聲
    搜字第461號搜索票及搜索各該村鄰長住處之法務部調查局
    雲林縣調查站搜索扣押筆錄在卷可憑（見聲搜卷）。而上開
    為警調人員所查獲之包裝紙袋、咖啡禮盒外包裝盒，外觀相
    同，均記載「臺灣心古坑情、非嚐好禮」，另查獲之二合一
    即溶咖啡、三合一即溶咖啡、咖啡蛋捲等包裝外觀亦相同，
    有原審勘驗筆錄及勘驗照片在卷可憑（見原審卷第128頁至
    第147頁），並於本院審理時勘驗屬實，復有各該物品扣案
    可佐，應屬同一款式禮盒包裝之禮物亦可認定。
  (三)關於被告戊○○、乙○○、己○○及丁○○被訴投票行賄罪
    嫌部分：
    1.證人林清泉於偵查中證稱：「在我家中車上所查獲的咖啡
      禮盒包裝紙袋是戊○○大約在中秋節前幾天，到我住處送
      給我的禮盒內裝有咖啡餅及咖啡包等物品，並沒有附送競
      選莿桐鄉長的文宣品，她當時有拜託我，向我表示要選舉
      了，希望我能夠支持她競選，我想應該是為了她要選鄉長
      ，要求我支持她，所以她來拜訪我，順便帶禮盒來，戊○○與我有同村之誼，因此她送我咖啡禮盒，我認為也是人
      情世故」等語（見選他字第25號卷二第54頁至第55頁）。
      其於原審審理時則證稱：「在我家搜到的咖啡禮盒是戊○○贈送的，我在調查站的時候說是端午節過後到中秋節之
      間，可是後來我想想不對，應該好像是比較靠近端午節，
      由戊○○她一個人開車來，她只是問鄉長有無誰要出來選
      ，我說不知道，實際上戊○○並沒有說到選鄉長，我在檢
      察官問話的時候，說戊○○向我拜託，請求我支持她競選
      ，她拜訪的意思是要我支持她，當時檢察官是問我覺得被
      告戊○○拿咖啡禮盒來時，我認為怎樣？我當時因為緊張
      說錯了，當時是端午節過後，四合村辦端午節的活動，所
      以才來拜訪我吧，她並沒有說禮盒是做什麼，我是想她人
      來應該是伴手禮，我有跟她說不用」等語（見原審卷第29
      9頁至第305頁）。
    2.證人林下於偵查中證稱：「在我家查獲的咖啡禮盒係四合
      村村長丁○○與2、3個不認識的人，於今年8、9月間某日
      晚間約10點左右到我家拜訪我，送給我該咖啡禮盒，表示
      係戊○○送的，並拜託我要我支持戊○○競選莿桐鄉鄉長
      ，當時並沒有收到戊○○競選莿桐鄉鄉長的文宣品」等語
      （見選他字第25號卷二第13頁）。嗣於原審審理時則證稱
      ：「警察去我家搜到的咖啡禮盒，是5、6月間某日晚上很
      晚的時候，我在看電視，有人拿東西去，有聲音我才知道
      ，我有看到戊○○、乙○○，己○○在車上沒有下來，丁○○也坐同一臺車來」等語（見原審卷第238頁、第239頁
      ）。
    3.證人林金融於偵查中證稱：「在我住處查獲的咖啡2盒係
      戊○○所贈送的，但是當時我不在家，戊○○來就將咖啡
      禮盒放在桌上，並告訴我太太，她要選鄉長，拜託要支持
      她，至於是什麼時候，由於時間久遠，我只記得大約是端
      午節後，事實上她送給我的是咖啡禮盒，裡面有2盒咖啡
      及1包咖啡蛋捲，蛋捲已經吃完了，他致送咖啡禮盒是為
      了要要求我支持她競選莿桐鄉鄉長」等語（見選他字第25
      號卷二第30頁至第31頁）。
    4.證人鐘秀琴於原審審理中亦證稱：「我先生是林金融，警
      察在我家搜到的咖啡禮盒，是被告戊○○夫妻帶來的，並
      沒有看到己○○、丁○○，當時我先生不在家，我剛工作
      回來，在看電視，我叫他們進來坐，她說我先生不在，要
      去別的地方，他沒有講為何送禮物，可能是代表的身分，
      她沒有說什麼就放在我的桌上，也沒有說要支持他們選鄉
      長，我隔天早上有跟我先生說被告戊○○他們夫妻拿禮盒
      過來」等語（見原審卷第253頁至第256頁）。
    5.證人黃元展於偵查中證稱：「戊○○大約是在94年8月底9
      月初左右（四合村鄰長旅遊活動前），由戊○○獨自1人
      送到我住處，我當時不在家，是完整的船哥咖啡系列古坑
      台灣咖啡禮盒，由我太太陳月昭收下，我們早就知道她要
      參選莿桐鄉鄉長，她來送禮是要參選莿桐鄉長來拜託的」
      等語（見選他字第25號卷二第38頁）。而黃元展之妻陳月
      昭於原審審理中亦證稱：「之前調查站人員在我家有搜到
      咖啡禮盒，是戊○○於5月間某日晚上拿來的，當時是我
      收的，我先生不在家，當時天黑黑的，我在做檳榔，除了
      戊○○外，不記得還有無其他人一起來，她送咖啡禮盒沒
      有說什麼，好像只是拜訪而已，她沒有提到選鄉長的事情
      ，有問我檳榔的生意如何，我說沒有多好」等語（見原審
      卷第332頁至第335頁）。
    6.證人莊清海於偵查中證稱：「在我住處查獲的咖啡禮盒空
      盒是大約在4個多月前，有人將該禮盒送到我家中，當時
      我不在家，後來我是聽到第2鄰鄰長林下告訴我，該禮盒
      是戊○○致贈的，可能有要參選的樣子，我才知道該禮盒
      是戊○○致贈的，林下表示他家中也有1盒戊○○致贈的
      咖啡禮盒，我不知道他贈送禮盒的用意為何」等語（見選
      他字第25號卷二第24頁至第25頁）。
    7.證人蔡進源於偵查中證稱：「戊○○曾經於94年7、8月間
      某日夜間，由其丈夫陪同到我住處拜會，致贈咖啡禮盒給
      我，由我1人接待、親自收下，戊○○表示要參選莿桐鄉
      長，請我支持且投票給她，沒有另外拿文宣品，我口頭上
      說好，但沒有替他拉票」等語（見選他字第25號卷二第49
      頁至第50頁）。其後於原審審理中則證稱：「戊○○有送
      我咖啡禮盒，應該是端午節前後的某日晚上，時間比較久
      了，我忘記了，她和她先生一起來我家聊一下，因為她做
      代表，禮盒只是當作伴手禮，就放在桌上，包裝上並沒有
      文宣、名片，她有問我，如果她出來選鄉長，是否可行，
      我當然說好，她當時還沒決定要選，也沒有講到我可以幫
      她拉幾票，我以為是遠親拜訪，誰知道會這樣」等語（見
      原審卷第292頁至第298頁）。
    8.依上開證人林清泉、林下、林金融、鐘秀琴、黃元展、陳
      月昭、莊清海及蔡進源等人於偵查及審理中之證述，及被
      告戊○○坦承被告丙○○及甲○○住處所查獲之咖啡禮盒
      為其所贈送之情，可知被告戊○○確有獨自，或與被告乙○○、己○○、丁○○等人共同於94年10月1 日登記為莿
      桐鄉鄉長候選人之前，前往各該鄰長住處拜訪，同時並贈
      送咖啡禮盒1 盒之禮物，其中證人林清泉、林下及蔡進源
      等人於偵查中更證述被告戊○○及丁○○有請求支持戊○○競選莿桐鄉鄉長。至於證人林金融、黃元展於偵查中證
      稱被告戊○○於送禮時有要求支持她競選鄉長一情，則係
      分別聽聞其妻子所言，並非親耳聽聞被告戊○○親口所述
      ，且分別為其妻鐘秀琴、陳月昭所否認，證人林金融及黃
      元展此部分證詞即難遽予採信；另證人林清泉於原審審理
      中雖證稱被告戊○○於送禮時並沒有談到鄉長選舉的事，
      是因為緊張才說錯云云，但此不僅與其於偵查中之證述內
      容不符，亦與被告戊○○所供述情形不合，亦難採取。
    9.惟本件被告戊○○等人究係於何時前往拜訪鄰長林清泉、
      林下、林金融、黃元展、莊清海、蔡進源、丙○○、甲○○等人，上述證人或稱係於中秋節前幾天，或稱於8、9月
      間，或稱於7、8月間，或稱於5、6月間，或稱於端午節後
      ，時間均不一致。而被告戊○○於偵查及原審審理中均供
      稱係於94年7月間（見選他字第25號卷一第72頁、選偵字
      第6號卷第38頁、原審卷第23頁、第73頁）；被告丁○○
      於94 年10月5日受訊問時亦供述係於3個月前（經推算即
      約94年7月間，見選他字第25號卷一第63頁）；被告乙○○於偵查中則供稱：係於94年6、7月間某日晚間，我開車
      載太太戊○○、己○○、丁○○共拜訪約5、6個鄰長，之
      後約7、8月間，也曾陪太太戊○○去拜訪約5、6個鄰長等
      語（見94選他字第25號卷二第112頁），於原審審理則供
      述約在端午節前後（見原審卷第106頁），於本院審理時
      亦為相同之供述。另被告己○○於偵查及審理中亦供稱是
      在端午節前後（見選偵字第6號卷第35頁、原審卷第106頁
       ）。被告戊○○及乙○○夫妻又堅稱僅分2個晚上前去拜
      訪，則以上開被告及證人所述之時間相互比對，本件被告
      戊○○等人前往拜訪四合村各鄰鄰長之時間並不超過94年
      7月間，應可認定。
    10.本件被告戊○○、乙○○、己○○及丁○○等人至遲於94
      年7 月間，即拜訪四合村之鄰長林清泉、林下、林金融、
      黃元展、莊清海、蔡進源、丙○○、甲○○等人，當時距
      離被告戊○○於94年10月1 日登記為莿桐鄉鄉長候選人之
      時間，尚有數月之久，在被告戊○○登記為鄉長候選人之
      前，仍存有許多變數，其等贈送咖啡禮盒與各被拜訪之鄰
      長，於人情世故亦屬合情合理，主觀上是否確有賄選之意
      思，已非無疑。又被告戊○○戶籍設於莿桐鄉四合村，固
      有其個人住址資料在卷可憑，但平日則與其夫婿居住莿桐
      鄉大美村，則經乙○○證述在卷（見原審卷第232頁反面
      ），而依中國人重視同村里、同鄉情誼之傳統，被告戊○○與其夫乙○○、其父己○○夥同四合村村長丁○○，於
      打算競選鄉長登記為候選人前，先行前往拜訪四合村地方
      上德高望重之各鄰長，並攜帶價值約300元之咖啡禮盒贈
      送，而未攜帶具體請求拉票之名冊前往或談及具體請求拉
      票之情形，被告等人於主觀上是否有交付賄賂以賄選之意
      思，頗令人質疑。且被告戊○○等人前往拜訪四合村之鄰
      長時，並未事先聯絡，遇鄰長林金融、黃元展、莊清海、
      丙○○及甲○○（被告丙○○、甲○○否認有親自收到被
      告戊○○等人所贈送之咖啡禮盒，詳見後述）等人不在家
      之際，亦仍均贈送咖啡禮盒，由該鄰長之家人收受或逕放
      在該鄰長之住家處，復參酌證人蔡進源於原審審理中證稱
      ：「戊○○有問我，如果她出來選鄉長，是否可行」等情
      ，足見被告戊○○等人確係單純拜訪四合村之鄰長，並非
      刻意鎖定各鄰鄰長，進行賄選之行為。是被告戊○○及乙○○辯稱當時只是禮貌性的拜訪，做個支持度的調查等語
      ，並非賄選等情，顯屬合理，可以採信。
    11.又依臺灣地方選舉之情形，鄰里長多為候選人急欲拉攏鎖
      定之競選椿腳，然本件被告戊○○登記為鄉長候選人之前
      幾個月，固親自拜訪四合村之鄰長，但所攜帶之禮物價值
      僅約300 元，依現今國人生活水準言，該禮物之價值不高
      ，與一般拜訪親友所贈送之禮物相去無幾，亦與一般競選
      綁椿花費高額金錢之情形相去甚遠，亦難認被告戊○○、
      乙○○等人贈送咖啡禮盒與四合村之鄰長係為日後參選準
      備之綁椿行為。況本件被告戊○○僅係將其夫乙○○所經
      營之禮品公司中之禮物做為拜訪四合村各鄰長之贈禮，並
      未大規模訂購禮物，針對一般具投票權之選民贈送禮物，
      以請求支持其競選鄉長，而受贈之鄰長如林清泉、蔡進源
      等人亦認為被告戊○○前來拜訪，贈送咖啡禮盒屬人情之
      常，則依拜訪他人送禮之人情及雙方授受該禮物之認知，
      亦難認定被告戊○○等人贈送該咖啡禮盒，於客觀上具有
      賄選之對價關係。
    12.綜上，本件被告戊○○、乙○○、己○○及丁○○等人於
      拜訪四合村鄰長時，雖有贈送咖啡禮盒，然其主觀上尚難
      認有行賄之意思，且依贈送該禮盒之當時情形，於客觀上
      亦難認有賄選之對價關係。故依上開最高法院92年臺上字
      第893 號判例意旨，本件被告戊○○、乙○○、己○○及
      丁○○等人贈送鄰長咖啡禮盒之行為，應不構成修正前公
      職人員選舉罷免法第90條之1第1項之投票行賄罪。
  (四)關於被告丙○○、甲○○、丁○○被訴投票受賄罪嫌部分：
    1.被告丁○○於94年10月5 日，固為警調人員在其住處查扣
      被告戊○○所贈送之咖啡禮盒外包裝及咖啡包。惟被告戊○○於偵查中已供稱：「我應該有送丁○○咖啡禮盒，但
      去時只有他的外籍媳婦在看電視」等語（見選他字第25號
      卷第72頁）；於原審審理中亦證述：「我是某一天白天去
      丁○○家，他客廳沒有人，廚房好像他媳婦，有人在煮菜
      ，我跟她說我放禮盒在這裡，可以給客人喝，她說謝謝，
      於是我就出去，那天應該是在拜訪鄰長之後，因為我常常
      去村子走動，看常常有人在村長那邊泡茶，我想有人不一
      定會喝茶，也可以泡咖啡給人家喝，我有跟我先生說我去
      丁○○他家，但是他不在的事情，有說我有放禮盒在桌上
      ，我先生應該沒有另外拿禮盒給丁○○，丁○○後來並沒
      有問咖啡禮盒的事」等語（見原審卷第223頁正、反面、
      第228頁正面）。而被告乙○○於偵查中先證稱：「（問
      ：咖啡禮盒是否也有送給村長？）他有拒絕」、「（問：
      為何在他的住處有查獲與你們送的咖啡禮盒一樣的東西？
      ）我也不知道」、「（問：丁○○應該知道你們有送咖啡
      禮盒？）可以這樣說」等語（見選偵字第6號卷第36至37
      頁）；於原審審理中亦證稱：「我記得丁○○第一天有陪
      同我們拜訪鄰長，沒有送禮盒給他，第二天他說不用，有
      沒有放在他桌上，已經記不清楚了」等語（見原審卷第23
      2頁） 。是被告戊○○及乙○○就此與被告丁○○所供述
      扣案之咖啡禮盒並非其所收受一情相符，堪信屬實。
    2.又被告丙○○於94年10月5 日，亦為警調人員在其住處查
      獲扣案之船哥牌二合一即溶咖啡1 盒、船哥牌三合一即溶
      咖啡外包裝盒及咖啡包14包等物。惟被告戊○○於原審審
      理時陳稱：「我有拜訪丙○○，他住村長家隔壁而已，只
      有我和我先生去的，當時他不在，好像是他孫子在家，我
      沒有耽擱時間，有放禮盒在那邊，向他孫子說阿公回來說
      阿姨祝他端午節快樂，他是在聖母宮打掃，我本來要跟他
      說，但是沒有說，不知道他孫子有無跟他說」等語（見原
      審卷第225頁正、反面、第227頁反面）；被告乙○○則證
      稱：鄰長家裡都有去，但是在不在家，時間這麼久，已忘
      記了等語（見原審卷第234頁正面）。是依被告戊○○上
      開證述，被告戊○○及乙○○前去拜訪被告丙○○時，被
      告丙○○並不在家，即無從親自收受被告戊○○及乙○○
      所交付之咖啡禮盒，也與被告丙○○所供：「禮盒是別人
      送來的，我並不在家」等語相符，亦堪採信。
    3.另被告甲○○於94年10月5 日，亦為警調人員在其住處查
      獲扣案之船哥牌咖啡禮盒1 盒（內含未開封之二合一、三
      合一即溶咖啡及咖啡蛋捲各1 盒）等物。但被告戊○○於
      原審審理中亦證稱：「我有去拜訪甲○○，他是做西裝，
      燈有亮，但是沒有人在，他家靠村莊尾，應該是第二個晚
      上去的，雖沒有看到人，但是我還是有放禮盒，可能鄰居
      有跟他說，他也沒有問我」等語（見原審卷第225頁正面
      、第226頁正面、第227頁反面）。此亦與被告甲○○供稱
      ：「人家拿禮盒來時我並不在家，也不知道誰拿來的」等
      語相符。
    4.本件被告戊○○及乙○○等人所贈送之咖啡禮盒尚難認具
      有賄選之對價關係，已如上述。而被告丙○○及甲○○均
      未從贈送本件咖啡禮盒之人處親自授受該禮盒，也不知道
      該禮盒為何人所贈，亦可認定，則被告丙○○及甲○○對
      於他人贈送該咖啡禮盒之用意何在，是否知悉，已非無疑
      ，更難認有與贈送咖啡禮盒者間，具有對向合致之收受賄
      賂犯意。且刑法第143條第1項投票收受賄賂罪之成立，除
      須有投票權人收受賄賂外，尚須具有許以不行使投票權或
      為一定之行使為要件，最高法院82年台上字第4928號、85
      年臺上字第2991號亦有判決要旨可參。然本件依檢察官提
      出之證據並無法認定被告丁○○、丙○○及甲○○等人有
      許以不行使投票權或為一定行使投票權之情形，故尚難僅
      憑本件在被告丁○○、丙○○及甲○○之住處，有分別查
      獲被告戊○○、乙○○等人所贈送之咖啡禮盒，即遽以認
      定被告丁○○、丙○○及甲○○已有許以不行使投票權或
      為一定行使投票權情形，而構成刑法第143條第1項之投票
      受賄罪。
  (五)綜上所述，本件依公訴人提出之證據及說明，尚不足以認定
    被告戊○○、乙○○、己○○及丁○○確犯有修正前公職人
    員選舉罷免法第90條之1第1項之對有投票權人交付賄賂犯行
    ；亦不足以認定被告丁○○、丙○○、甲○○犯有刑法第14
    3條第1項之有投票權人收受賄賂犯行。尚難形成被告等人犯
    罪之心證，而為有罪之確信，揆諸上開法條、判例意旨及罪
    證有疑，利於被告之原則，自應為被告等人無罪之諭知。此
    外又查無其他任何積極之證據，足認被告等人有公訴人所指
    之犯行，因此原審以不能證明被告犯罪而諭知無罪之判決，
    核無不合，檢察官上訴意旨，仍執前詞，乃就原審已經詳細
    說明之事項，任意指摘為不當，為無理由，應予駁回。
據上論結，應依刑事訴訟法第368條，判決如主文。
本案經檢察官徐松奎到庭執行職務。
中    華    民    國    95    年    7     月    27    日
                  刑事第四庭    審判長法  官  吳志誠
                                      法  官  陳珍如
                                      法  官  林勝木
以上正本證明與原本無異。
檢察官就投票行賄罪部分如不服本判決應於收受本判決後十日內
向本院提出上訴書，其未敘述上訴理由者並得於提起上訴後十日
內向本院補提理由書。投票受賄罪部分不得上訴。
                                      書記官  吳秋賢
中    華    民    國    95    年    7     月    27    日


司法院資訊處製作；財團法人民間司法改革基金會備份。
